【裁判字號】    97,簡上,228
【裁判日期】    970912
【裁判案由】    妨害兵役
【裁判全文】
臺灣臺北地方法院刑事判決             97年度簡上字第228號
公訴人  臺灣臺北地方法院檢察署檢察官
上訴人
即被告  甲○○  原名林谷穎）.
上列上訴人即被告因違反妨害兵役治罪條例案件，不服本院於民
國九十七年四月三十日所為九十七年度簡字第一三五三號第一審
刑事簡易判決（聲請簡易判決處刑書案號：九十七年度偵字第五
六七號），提起上訴，本院管轄之第二審合議庭，認為應改用第
一審通常程序審判，並自為第一審判決如下：
    主  文
原判決撤銷。
甲○○無罪。
    理  由
一、本件聲請簡易判決處刑意旨略以：被告甲○○（原名林谷穎
    ）係後備軍人，明知依法應接受召集令以應召集，竟意圖為
    避免召集處理，於不詳日期遷出臺北市○○路○○街一七九
    之三四號住所後，無故不依規定申報，致使臺北市後備指揮
    部於民國九十六年八月二日所發九十六年仁愛甲字第九三一
    三０五號教育召集令編號０一０六號指定應於九十六年九月
    十七日上午八時許，前往臺北市○○○路○段一二一號空軍
    松山基地指揮部之教育召集令無法送達。因認被告涉有違反
    妨害兵役治罪條例第十條第一項第三款居住處所遷移，無故
    不依規定申報，致使召集令無法送達罪嫌，應依同條例六條
    第一項規定論處云云。
二、按犯罪事實應依證據認定之，無證據不得認定其犯罪事實；
    不能證明被告犯罪者，應諭知無罪之判決，刑事訴訟法第一
    百五十四條第二項、第三百零一條第一項前段分別定有明文
    。又事實之認定應憑證據，如不能發現相當證據或證據不足
    以證明者，自不能以推測或擬制之方法，以為裁判之基礎；
    而認定犯罪事實所憑之證據，雖不以直接證據為限，間接證
    據亦包括在內，然無論直接或間接證據，其為訴訟上之證明
    ，須於通常一般之人均不致於有所懷疑，而得確信其為真實
    之程度者，始得據之為有罪之認定，倘其證明尚未達到此一
    程度，而有合理性懷疑之存在時，即無從為有罪之認定，此
    有最高法院四十年台上字第八六號判例、七十六年台上字第
    四九八六號判例意旨可資參照。是被告於經判決有罪確定前
    ，應被認定為無罪，被告並無自證無罪之義務，為刑事訴訟
    之基本原則。
三、公訴人認被告涉有上開違反妨害兵役治罪條例第十條第一項
    第三款，應依同條例第六條規定論處之罪嫌，無非係以被告
    於偵查中之供述，並有臺北市後備指揮部九十六年十二月十
    三日昂愛字第０九六００一一六四四號函暨函覆之移送報告
    書、召集符號九十六年仁愛甲字第九三一三０五號編號０一
    ０六號教育召集令、送達回執、召集令交付通知、召集令交
    付情形紀錄表、列管後備軍人參加召集未按戶籍地居住亦未
    申報戶籍遷移調查表各一份在卷可稽，為其主要論罪依據。
四、訊據被告堅決否認涉有上開違反妨害兵役治罪條例之犯行，
    辯稱：雖因母親身體不適需人照顧，搬回臺北縣中和市○○
    路二七八巷一四弄一七號一樓與其母同住，然其仍偶有居住
    在其戶籍址，且係因胞兄不知其業已改名，始未代收上開教
    育召集令，其並無避免召集之意圖等語。
  (一)按九十一年六月二十六日修正公布，並自同年月二十八日起
    施行之妨害兵役治罪條例第十條第一項增訂「意圖避免召集
    處理」之構成要件，同法條第三項則規定：『後備軍人犯第
    一項之罪‧‧‧致使召集令無法送達者，以意圖避免召集論
    ；分別依第五條或第六條科刑。」，是其罪之構成，自亦以
    有避免召集之意圖為主觀要件甚明。而妨害兵役治罪條例第
    六條第一項之意圖，係避免教育召集之特定意圖，同條例第
    十條第一項之「意圖」，則係避免任何一種召集處理均屬之
    ，二者在之主觀構成要件要素內涵上，並不相同。準此，同
    條例第十條第三項「以避免召集論」之適用，須以犯第一項
    之罪為前提，亦即行為人仍須具備犯同條第一項之罪之「意
    圖避免召集處理」之主觀故意，始得成立。換言之，須行為
    人之居住處所遷移，無故不依規定申報，係出於避免任何一
    種召集處理之意圖而為之，嗣又致使教育召集令無法送達時
    ，始得依同條例第十條第三項規定，以意圖避免教育召集論
    ，依同條例第六條第一項科刑，無庸另行證明行為人有第六
    條第一項之避免教育召集之特定意圖。並非後備軍人一有居
    住處所遷移，無故不依規定申報，而有致教育召集令無法送
    達之結果，即得「以意圖避免教育召集論」。倘行為人主觀
    上並無避免召集處理之意圖，縱因疏失而未申報遷移住所，
    致令召集令無法送達，亦不得以該項罪責相繩（此亦有最高
    法院九十二年度台非字第四０四號判決意旨可參）。
  (二)經查：
    1.被告係臺北市後備指揮部列管之後備軍人，原與其母同住
      在臺北縣中和市○○路二七八巷一四弄一七號一樓，嗣於
      九十四年六月十日設籍於臺北市○○區○○街一七九之三
      四號，有被告戶籍個人資料查詢結果一份（偵查卷第九頁
      ）在卷可稽，被告在遷址後，並有居住在其上開戶籍址之
      事實，固經被告於本院審理時供述在卷，並據證人丙○○
      即被告之母於本院審理時證述屬實。然被告在遷至上開戶
      籍址居住後，嗣因其母身體不適，需人照料，遂又搬回臺
      北縣中和市○○路二七八巷一四弄一七號一樓與其母同住
      一節，亦經被告於本院審理時坦認屬實，復經證人乙○○
      即被告同父異母之兄於本院審理時證稱：「（現住何處？
      ）嘉興街一七九之三四號，住該處快兩年了，九十六年一
      、二月間入住‧‧‧」、「他（指被告）有來，有過過兩
      、三晚，平常不住這裡，因為他媽媽生病需要照顧。」、
      「（你的意思是實際上在你搬到嘉興街開始，他就已經班
      離家興接只是那裡有空房間，他要住有地方可以住？）對
      。」等語無訛。據此，足認被告雖迄今尚設籍在上開戶籍
      址，然至遲在九十六年一、二月間證人乙○○入住其上開
      戶籍址前，其居住處所即已遷至臺北縣中和市○○路二七
      八巷一四弄一七號一樓與母同住無誤。被告辯稱其尚有居
      住在上開戶籍址云云，顯不符實，無可採信。
    2.而臺北市後備指揮部於九十六年八月二日所發出，召集部
      隊空軍松山基地指揮部，召集符號仁愛甲字第九三一三０
      五號，召集令編號０一０六號，指定被告應於九十六年九
      月十七日上午八時許至九時許，至臺北市○○○路○段一
      二一號報到之教育召集令，經臺北市政府警察局信義分局
      六張黎派出所警員鄭秉鴻先後在九十六年九月十日下午六
      時三十分許、同年月十一日晚上八時五十分許，依被告上
      開戶籍址送達上開教育召集令時，均因查無被告居住在該
      址而無法交付送達等情，有臺北市後備指揮部九十六年十
      二月十三日昂愛字第０九六００一一六四四號函暨函覆之
      移送報告書、上開教育召集令、送達回執、召集令交付通
      知、召集令交付情形紀錄表、列管後備軍人參加召集未按
      戶籍地居住亦未申報戶籍遷移調查表及被告之戶籍個人資
      料查詢結果各一份附卷足憑（偵查卷第一頁至第六頁）。
      職是，被告確有居住處所遷移，未依規定申報，致使上開
      教育召集令無法送達之情事，洵堪認定。
    3.然被告係因其母身體不適，需人照顧，始搬離上開戶籍址
      ，並非無由為之，且在被告搬離上開戶籍址後，尚有其兄
      即證人乙○○居住在該處，亦非無一得以聯繫被告之人，
      已如前述，是就被告主觀認知而言，其雖搬離上開戶籍址
      ，惟仍有證人乙○○得以代收召集處理令函之送達，不致
      有無法送達之情形甚明。況本案上開教育召集令之所以無
      法送達，實係因被告在九十六年四月十六日改名，有被告
      戶籍謄本一份附於本院卷可佐，被告改名後，因與證人乙
      ○○間係同父異母關係，平日較少聯絡之故，疏未將其原
      名「林谷穎」業已改名為「甲○○」一事告知證人乙○○
      ，而證人乙○○搬至被告上開戶籍址居住期間，又未至戶
      政機關辦理戶籍遷移，證人乙○○始在郵務人員及臺北市
      政府警察局信義分局員警送達上開教育召集令時，以該處
      並無「甲○○」為由拒收，致上開教育召集令無法送達等
      情，亦經證人乙○○於本院審理時證述綦詳。再酌以後備
      軍人遷移居住處所未依規定申報之原因及目的不一而足，
      諸如避債、避仇、至外地工作、生性疏懶或其他因素，均
      有可能，並非僅止於「意圖避免召集處理」一端。依我國
      社會現況，實際上未居住在戶籍地之人，在所多見，自不
      得僅因被告具有後備軍人之身分，逕認其未據實申報遷移
      戶籍，必係出於避免召集處理之意圖。況教育召集屬於短
      期召集，本案上開教育召集令之期間僅僅一日，被告豈有
      為避免此為期一日之教育召集令，故意遷離上開戶籍址不
      依規定申報，而甘受刑事追訴處罰之理。是以，自不得僅
      因被告身為後備軍人，明知居住處所遷移時，應依規定申
      報之義務，不問被告搬離上開戶籍址之緣由及本案上開教
      育召集令之原因，遽認被告主觀上必有避免召集處理之意
      圖。
    4.此外，復查無其他積極證據足證被告未依規定申報其居住
      處所遷移，主觀上有妨害兵役治罪條例第十條第一項之「
      意圖避免召集處理」之故意，自不構成同條例第十條第一
      項之罪。而同條例第十條第三項「以避免召集論」之適用
      ，又須以犯第一項之罪為前提，是縱本件教育召集令無法
      送達，亦無適用同條例第十條第三項「以避免召集論」，
      而得依同條例第六條第一項予以科刑。從而，要屬不能證
      明被告犯罪，揆諸前揭規定與判例意旨，自應為無罪判決
      之諭知。原審疏未審酌，對被告論罪科刑，尚有未合。被
      告上訴意旨指摘原審判決不當，為有理由，應由本院撤銷
      原判決，改依第一審通常程序審理，而為無罪判決之諭知
      。
據上論斷，應依刑事訴訟法第四百五十五條之一第一項、第三項
、第四百五十二條、第三百六十九條第一項前段、第三百六十四
條、第三百零一條第一項，判決如主文。
本案經檢察官林禎瑩到庭執行職務。
中    華    民    國    97    年    9     月    12    日
                        臺灣臺北地方法院刑事第十五庭
                            審判長法  官  廖紋妤
                                  法  官  邱蓮華
                                  法  官  吳麗英
以上正本證明與原本無誤。
如不服本判決，應於判決送達後10日內向本院提出上訴狀（應附
繕本），上訴於臺灣高等法院。
                                  書記官  田華仁
中    華    民    國    97    年    9     月    12    日


司法院資訊處製作；財團法人民間司法改革基金會備份。
